【裁判字號】    98,訴,256
【裁判日期】    981027
【裁判案由】    拆屋還地
【裁判全文】
臺灣桃園地方法院民事判決               98年度訴字第256號
原      告  桃園縣政府
法定代理人  卯○○
訴訟代理人  文聞律師
            許玉娟律師
被      告  庚  ○
            壬○○
            丁○○
            乙○○○
            辛○○
            寅○○○
            丑○○
            己○○
            甲○○
            癸○○
            子○○
            戊○○
            丙○○
共      同
訴訟代理人  鄭華合律師
上列當事人間拆屋還地事件，本院於民國98年10月13日言詞辯論
終結，判決如下：
    主      文
被告應將坐落桃園縣龜山鄉○○段一九二地號土地上如附圖編號
Ａ、Ｂ所示，面積合計八四．一五平方公尺之建物拆除，並將土
地騰空返還予原告。
訴訟費用由被告連帶負擔。
本判決於原告以新臺幣壹佰零壹萬貳仟元或等值之銀行無記名式
可轉讓定期存單供擔保後，得假執行。但被告得以新臺幣參佰零
參萬萬伍仟肆佰伍拾玖或等值之銀行無記名式可轉讓定期存單為
原告預供擔保，免為假執行。
    事實及理由
壹、程序方面：
一、按當事人喪失訴訟能力或法定代理人死亡或其代理權消滅者
    ，訴訟程序在有法定代理人或取得訴訟能力之本人承受其訴
    訟以前當然停止；前開規定，於有訴訟代理人時不適用之；
    又聲明承受訴訟，應提出書狀於受訴法院，由法院送達於他
    造，民事訴訟法第170 條、第173 條本文及第176 條分別定
    有明文。查本件原告起訴後，原告之法定代理人於訴訟繫屬
    中由朱立倫變更為卯○○，揆諸前揭規定，尚無訴訟程序當
    然停止之情形，嗣原告法定代理人卯○○已於民國98年10月
    23 日 向本院具狀聲明承受訴訟，經核與上開規定相符，應
    予准許。
二、次按訴狀送達後，原告不得將原訴變更或追加他訴，但該訴
    訟標的對於數人必須合一確定時，追加其原非當事人之人為
    當事人者，不在此限，民事訴訟法第255 條第1 項第5 款定
    有明文。經查，原告原僅列被告庚○、壬○○、丁○○3 人
    為被告，惟本件原告係主張訴外人游景富無權占用原告管理
    之土地並於其上興建地上物以供居住使用，被告庚○、壬○○、丁○○、乙○○○、辛○○、寅○○○、丑○○、己○○、甲○○、癸○○、子○○、戊○○、丙○○等13人同為
    游景富之繼承人，是本件訴訟標的對於游景富之繼承人即屬
    必須合一確定，故原告於本件訴訟進行期間，追加乙○○○
    、辛○○、寅○○○、丑○○、己○○、甲○○、癸○○、
    子○○、戊○○、丙○○等10人為被告，應予准許，合先敘
    明。
貳、實體方面：
一、原告主張：
  (一)坐落桃園縣龜山鄉○○段192 地號土地（下稱系爭土地）係
    桃園縣所有，並由原告管理。詎被告庚○等13人之被繼承人
    游景富無權占用系爭土地如附圖編號Ａ、Ｂ所示之土地，於
    其上興建門牌號碼為桃園縣龜山鄉○○○路83巷1 號之建物
    （未辦理保存登記，下稱系爭建物）供居住使用，嗣游景富
    於82年3 月17日死亡，系爭建物之事實上處分權為被告庚○
    等13人所公同共有，被告等人並繼續無權占用系爭土地迄今
    。為此爰依民法第767 條規定代所有權人桃園縣請求被告等
    人拆除系爭建物，並將土地予以回復原狀返還原告。
  (二)對被告抗辯所為之陳述：
    1.被告所提50年4 月15日之租賃契約（下稱系爭租約），其
      形式及內容均非真正，除其上訴外人「簡潑」之簽名共有
      2 處，該2 處之筆跡以肉眼觀之明顯不同（前言處之簽名
      與契約最後面「立約人甲方」欄位簽名之字跡流暢度相差
      甚多），應為不同之人之簽名外，亦無法證明係由簡潑本
      人親自簽名，且該租約並未記載租賃標的，自無從推認該
      租約之租賃標的即系爭土地。
    2.被告雖以系爭租約係50年所簽訂，迄今已近50年，簽約之
      人已不存在，舉證直接證據確有困難云云，惟由被告提出
      之游景富49年11月11日、49年12月17日上呈桃園縣龜山鄉
      公所之簽呈、桃園縣龜山鄉公所49年12月31日之函文、桃
      園縣龜山鄉公所50年5 月1 日之函文僅可得知游景富一家
      人本係居住於桃園縣龜山國小宿舍，因龜山國小收回該宿
      舍，游景富乃簽請桃園縣龜山鄉公所准許先行於原本居住
      之龜山國小宿舍後面（或旁邊）約15坪左右之空地建築房
      屋居住，桃園縣龜山鄉公所乃請簡潑與游景富另訂合約租
      用，至於簡潑與游景富間是否已成立租賃契約，則無從得
      知。而游景富所寄發之存證信函，係於距系爭租約所載之
      時間即「50年4 月15日」9 年後之59年4 月22日所發，內
      容固係請簡潑領取提存之租金，然租約是否成立已屬可疑
      ，則事後相距9 年且係由游景富單方所提出之存證信函更
      不足以推認租賃關係之存在。至臺灣電力公司桃園區營業
      處書函證明，固載明「裝表供電年月：民國50年1 月」，
      惟此僅可推認系爭土地於50年1 月即有建物存在，至該建
      物之存在是否具合法權源乙事，並無法由該資料得知。綜
      上自不得認游景富與簡潑間曾成立租賃契約。
    3.系爭土地於75年度實施地籍重測前之地號係「桃園縣龜山
      鄉○路○段918 之1 地號」，而「桃園縣龜山鄉○路○段
      918 之1 地號」係自「桃園縣龜山鄉○路○段918 地號」
      分割而來，於62年4 月24日完成登記。系爭土地在桃園縣
      於62年5 月10日買受，62年6 月25日完成所有移轉登記變
      更為單獨所有前，係由訴外人簡萬鎰、簡阿滿、簡潑、簡
      源授、簡源慶、簡源煌、簡源光、簡正造、簡建造、簡英
      造等10人共有，桃園縣取得系爭土地之全部所有權，自係
      向上開10名共有人買受，而非向簡潑1 人單獨購買。縱系
      爭土地之共有人之一即訴外人簡潑曾與被告等人之被繼承
      人游景富就系爭土地成立租賃契約，惟訴外人簡潑出租系
      爭土地之行為並未經其餘9 位共有人同意，該租約對其餘
      9 位共有人自不生效力，從而，對受讓共有物（即系爭土
      地）之桃園縣而言，要無民法第425 條規定之適用。
  (三)並聲明：
    1.如主文第一項所示。
    2.原告願以現金或等值之銀行無記名式可轉讓定期存單供擔
      保，請准宣告假執行。
二、被告則以：
  (一)原告於62年購買系爭土地前，被告等人之被繼承人游景富即
    先自50年起向原地主簡潑承租系爭土地如附圖編號Ａ、Ｂ所
    示土地以建屋居住，游景富當時任職於龜山鄉公所人事主任
    ，全家原居住之宿舍於49年間經代管之龜山國小要求返還，
    一家十口無處可居，乃簽請鄉公所同意其向地主簡潑承租系
    爭土地於兩側相背對之宿舍後方之空地，由簡潑出租予其個
    人，以供建屋居住迄今。依民法第425 條規定，原告與被告
    先父（祖）游景富間於買賣時即生「買賣不破租賃」之法效
    ，又被告等於先父（祖）游景富死亡後基於繼承關係，即成
    為土地承租人，原告則為出租人，被告等並非無權占有土地
    。
    本件被告等承繼先父（祖）租地建屋關係，房屋為被告等所
    有，並非佔用公有宿舍，且被告等於此居住數十年，被告庚○更已高齡85歲，合法使用自有房屋及租用之基地，原告訴
    請拆屋還地，顯無理由，況系爭土地上之其他公有宿舍，原
    告已同意現用人繼續使用，足證原告並無立即收回該地號使
    用之計畫。
  (二)本件原告雖否認系爭租約之真正，但因該租約乃於50年所簽
    訂，迄今已近50年，簽約之人已不存在，另行舉證直接證據
    確有困難，爰參酌最高法院判決意旨，仍可斟酌情況證據及
    事證而可判斷該租約應為真正無誤。參酌依法應推定為真正
    之桃園縣龜山鄉公所呈及龜山鄉公所之通知公文書內容所述
    之時間、標的、源由及當事人均與系爭租約之簽訂相符，足
    證依經驗法則該租約之存在應屬真正。另游景富於59年曾寄
    發存證信函給予簡潑內載：「本人承租台端所有座落龜山鄉
    ○路○段918 地號內（按此為當時之舊地號）建地25 坪 租
    金每年每坪以蓬萊谷五台斤計算立有土地租用契約可憑」等
    語，與系爭租約第3 條下方所載租金約定相符，益證系爭租
    約為真正。
  (三)簡潑於出租系爭土地時為共有人之一，其以自己名義與游景
    富間之租賃契約仍然有效，而簡潑亦為土地所有權人無誤，
    其土地既然於具有租賃關係，且於交付承租人使用期間與其
    他共有人全部讓與原告，則原告自應依據民法第425 條規定
    承受簡潑與游景富間之有效租賃關係，因此仍有民法第425
    條之適用。進而言之，原告既已於62年間繼受系爭土地之全
    部，包含簡潑之4 分之1 持分，自應承繼簡潑與游景富間之
    租賃契約而成為出租人，而無自己否定自己之理。況由相關
    公文資料顯示，當初龜山鄉公所亦係與簡潑1 人簽訂租約，
    且龜山鄉公所同意將其與簡潑就系爭土地特定範圍之租賃契
    約解消，另由簡潑與游景富訂定系爭租約，也曾呈報原告核
    備，而原告數十年來也從未爭執租約，則基於誠信原則，更
    應肯認原告於購買包含系爭土地全部時，依據民法第425 條
    應繼受游景富與簡潑間之有效租約關係，是被告應屬有權占
    有系爭土地，原告訴請被告等人拆屋還地，並無理由。
  (四)並聲明：
    1.原告之訴駁回。
    2.如受不利益之判決，請准以現金或等值之銀行無記名式可
      轉讓定期存單供擔保宣告免為假執行。
三、查原告主張坐落桃園縣龜山鄉○○段192 地號土地係桃園縣
    所有，而由原告負責管理，系爭土地中如附圖編號A 所示之
    建物乃被告之被繼承人游景富生前建築，並由被告繼承使用
    迄今等情，業據原告提出土地登記謄本、現場照片等件為證
    ，並經本院依職權於98年3 月11日會同兩造至現場履勘，及
    囑託桃園縣桃園地政事務所派員會同測量，製有勘驗筆錄及
    複丈成果圖在卷可憑，且為兩造所不爭執，堪信為真實。
四、按民法第818 條所稱各共有人，按其應有部分，對於共有物
    之全部，有使用、收益之權者，係指各共有人得就共有物全
    部，於無害他共有人之權利限度內，按其應有部分行使用益
    權而言，至共有人對共有物特定部分之使用收益，仍須徵得
    其他共有人全體之同意，非謂共有人對於共有物之全部或任
    何一部有自由使用收益之權利。共有土地之出租屬共有物之
    管理行為，依民法第820 條第1 項規定，除契約另有訂定外
    ，由共有人全體共同為之，如共有人未經其他共有人全體同
    意，擅將共有土地出租予他人，對其他共有人不生效力。被
    告辯稱其有權占有系爭土地，無非係以其被繼承人游景富曾
    與系爭土地原所有權人簡潑成立租賃契約乙情為據，並提出
    游景富49年11月11日、同年12月1 日上呈龜山鄉公所之簽呈
    、桃園縣龜山鄉公所49年12月31日通知、租賃契約書、桃園
    郵局第2596號存證信函等為證。惟查：系爭土地原為訴外人
    簡萬鎰、簡阿滿、簡潑、簡源授、簡源慶、簡源煌、簡源光
    、簡正造、簡建造、簡英造等10人共有，此有系爭土地重測
    前後之土地登記簿1 件在卷足憑，並為被告所不爭執，則關
    於系爭土地特定部分之出租自應由全體共有人共同為之。然
    而，被告所提出之游景富與訴外人簡潑簽訂之土地租用契約
    ，非但為原告否認其真正，且該租用契約第1 條僅記載：「
    甲方（即簡潑）所有下開土地表示記載之土地願出租乙方（
    即游景富）使用。」等語，並未具體表明租賃標的物，則該
    租賃契約是否係就系爭土地如附圖編號Ａ、Ｂ所示之特定部
    分土地所成立，尚非無疑，況上開租約縱或屬實，亦僅能證
    明游景富曾向簡潑租用系爭土地之特定部分，而無法認定其
    他土地共有人簡萬鎰、簡阿滿、簡源授、簡源慶、簡源煌、
    簡源光、簡正造、簡建造、簡英造等9 人亦同意出租系爭土
    地之特定部分與游景富，則游景富與簡潑成立之租賃契約僅
    得拘束契約雙方當事人，對其餘共有人並不生效力。查本件
    原告並非僅受讓簡潑之應有部分，而係自前揭共有人全體受
    讓系爭土地全部，揆諸前揭說明，其自不受上開租賃契約之
    限制，是被告辯稱依民法第425 條規定，該租賃關係對原告
    繼續存在云云，應無可取。
五、按所有人對於無權佔有或侵奪其所有物者，得請求返還之，
    民法第767 條前段定有明文。查系爭土地為原告管理，被告
    所有之系爭建物物占用系爭土地如附圖編號Ａ、Ｂ所示部分
    ，已如前述，被告未能證明其有何占用系爭土地之合法權源
    ，從而，原告本於物上請求權，請求被告將系爭土地上如附
    圖編號Ａ、Ｂ所示之建物拆除，並將土地返還原告，自屬於
    法有據，應予准許。至桃園縣龜山鄉公所之前是否曾與簡潑
    1 人簽訂租約，原告於受讓系爭土地後是否曾爭執游景富與
    簡潑成立之租賃契約，及系爭土地上之其餘公用宿舍是否仍
    由現用人繼續使用，均不致影響原告之物上請求權，附此敘
    明。
六、本件兩造均陳明願供擔保，聲請宣告假執行及免為假執行，
    核無不合，爰各酌定相當擔保金額准許之。
七、本件事證已臻明確，兩造其餘主張陳述及所提之證據，經本
    院審酌後，認均不足以影響本判決之結果，均毋庸一一論述
    ，附此敘明。
八、據上論結，原告之訴為有理由，依民事訴訟法第78條、第85
    條第2項、第390條第2 項、第392 條，判決如主文。
中    華    民    國    98    年    10    月    27    日
                  民事第二庭    法  官  劉佩宜
以上正本係照原本作成
如對本判決上訴，須於判決送達後20日內向本院提出上訴狀。
中    華    民    國    98    年    10    月    27    日
                                書記官  賴柏仲

司法院資訊處製作；財團法人民間司法改革基金會備份。
